【裁判字號】    96,訴,1706
【裁判日期】    980324
【裁判案由】    侵權行為損害賠償
【裁判全文】
臺灣板橋地方法院民事判決              96年度訴字第1706號
原      告  戊○○○
兼      上
訴訟代理人  丁○○
被      告  丙○○
被      告  甲○○
被      告  乙○○
上列當事人間侵權行為損害賠償事件，本院於98年2月24日言詞
辯論終結，判決如下：
    主  文
被告乙○○、甲○○應連帶給付原告戊○○○新台幣陸拾伍萬貳
仟元。
原告其餘之訴駁回。
訴訟費用由被告乙○○、甲○○連帶負擔百分之四十七，餘由原
告丁○○負擔。
    事實及理由
壹、程序上理由
一、本件被告甲○○未於最後言詞辯論期日到場，核無民事訴訟
    法第386條各款所列情形，爰依原告之聲請，由其一造辯論
    而為判決。
二、訴狀送達後，原告不得將原訴變更或追加他訴。但不甚礙被
    告之防禦及訴訟之終結者。不在此限，被告於訴之變更或追
    加無異議，而為本案之言詞辯論者，視為同意變更或追加，
    民事訴訟法第255條第1項第7款、第2項載有明文。原告丁○○原起訴聲明請求被告應給付原告新台幣1,402,000元，嗣
    於96年12月18日言詞辯論期日追加原告戊○○○，被告無異
    議為本案言詞辯論，且不妨礙被告之防禦及訴訟終結，核無
    不合，應予准許。
貳、實體上理由
一、原告起訴主張：
(一)原告戊○○○於民國（下同）94年9月4日以其所有坐落於台北
  縣板橋市○○段90地號及其上建物即門牌號碼為台北縣板橋市
  ○○街354號之不動產（以下簡稱系爭不動產），委託被告甲○○向板信商業銀行（下稱板信銀行）辦理貸款，是日下午甲○○與板信銀行行員丙○○至原告家中，由於原告丁○○於不
  知情與不能自主下以原告戊○○○為借款人，由原告丁○○為
  連帶保證人簽立相關文件，被告丙○○交付空白之契約書交付
  原告填寫，被告甲○○、丙○○均稱毋須用印，並稱3 星期後
  即會撥款。嗣於同年10月20日板信銀行來電催繳第1 期房貸利
  息，同年月25日由陌生男子拿來銀行存摺及原告之私章，始知
  同年9 月8 日早已撥款，始發現貸款除繳納所須代書費用代償
  前貸款外，另支出守護一生保險費新臺幣（下同）88,564元、
  匯出匯款503, 000元、提領現金899,000 元，存摺僅剩55元，
  支出已超過貸款金額3,590,000 元。原告經向板信銀行調取相
  關文件，個人不動產擔保借款契約書末2 行約定：本契約書於
  94年9 月1 日交付甲方（原告戊○○○）、丙方（原告丁○○
  ）及其他關係人攜回審閱6 日。惟原告申請貸款日期為94年9
  月4 日且並未收受該契約書亦無原告委託他人代領之授權書，
  金額亦是事後填入，被告盜刻原告印章填寫其他文件，由文件
  日期載94年9 月1 、6 、7 、8 日可證，被告丙○○出具空白
  契約書由原告書立，且未要求原告親至銀行開戶，亦未通知原
  告撥款時間，反而通知被告乙○○，並將存摺、印章交與乙○○，顯有違反銀行之相關規定，被告三人涉嫌詐欺、侵占、偽
  造文書等犯行，債爰依侵權行為法律關係提起本訴，請求被告
  應連帶給付如訴之聲明，
(二)聲明：被告應連帶賠償原告新臺幣1,402,000元。
二、被告丙○○抗辯：
(一)原告丁○○為本件貸款之連帶保證人，連帶保證人於債務人不
  履行義務時，應負連帶清償責任。原告即借款人戊○○○現仍
  遵期繳納貸款，未致有保證人負保證責任，原告丁○○權利未
  受損害，且原告戊○○○申請貸款時，被告將每份文件用途、
  內容說明清楚，是就文件之填寫，並無「不知情」之情形；更
  何況原告多次向金管會陳情提起本件訴訟，並非急迫、輕率或
  無經驗或智慮淺薄之人，「不知情」之指摘顯屬無稽。此外原
  告除非被脅迫，否則豈會有「不能自主」之情形。
(二)依據板信銀行規定，對保、開戶皆可外出為客戶服務、辦理。
  原告先行填具空白文件，乃因被告對本件貸款同時受理房貸申
  請及先行做對保工作，被告並無核准權限，仍需帶回公司由核
  決人員批准，惟就貸款額度、償還期間等仍依借款人指示辦理
  ，利率則按一般承作標準亦無對借款人不利之特約條款，對於
  所簽據之文件，被告無損害於原告，另一被告甲○○表示會替
  原告刻一便章使用，原告亦表示同意，並未如原告所指使用盜
  刻之印章，而依撥貸程序，借款人通過審核後，須通知借款人
  撥款時間與繳款日。若被告未通知，借款人將不知次月繳款日
  而未繳款，會影響其信用，亦影響被告工作績效。本件房貸原
  告所提供的擔保品已設定第1順位抵押權予華南銀行及第2順位
  抵押權予國泰世華銀行，依板信銀行規定，借款人須先塗銷第
  2順位抵押權，始能代償第1順位華南銀行之撥款事宜。經被告
  向華南銀行查證：查詢代償某一日之結清金額、帳號、戶名
  ，須借款人本人親自查詢，銀行始會告知相關訊息，由此可知
  原告一定知道何時撥款代償。以板信銀行匯款代償款項後，
  欲領取華南銀行清償證明須原借款人攜帶身分證正本及原留印
  鑑章到原借款分行領取，若因故無法親自領取，則須檢附借款
  人委託書、借款人身分證正本、原留印鑑章、代領人身分證正
  本及代領人印章，如此重要文件，原告怎會不知情？被告於94
  年9月8日通知原告戊○○○撥款後，當日下午另一被告乙○○
  出具戊○○○親筆簽名之授權書，表示由其代為取款、領取存
  摺等事宜，因授權書上簽名與戊○○○留存的簽名相符，被告
  確信其受借款人委任，即依授權書意旨辦理，因此，本件貸放
  過程合乎板信銀行之規定，被告告知「守護一生」壽險後，戊○○○即簽具要保書。
(三)本件實係原告委任之代書即被告甲○○借用（或盜用）原告貸
  款所致，被告於94年10月25日接獲原告來電，始知另一被告乙○○未轉交取款金額、存摺予原告戊○○○，經連絡乙○○，
  原告即收到存摺、火險單、印鑑及面額分別為40萬元與90萬元
  之支票2紙，惟事後並未兌現，原告與甲○○間似有借貸關係
  。
(四)聲明：原告之訴駁回。如受不利判決，願供擔保請准免為假執
  行。
三、被告乙○○抗辯：
(一)被告係受僱於甲○○在其代書事務所服務，均聽命於被告甲○○，自原告戊○○○領取之現金899,000元交付被告甲○○，
  其餘503,000元匯給金主陳玟宣，據被告甲○○於刑事庭開庭
  時告知被告甲○○與原告成立借貸關係，被告並無侵占、詐欺
  之行為。
(二)原告之訴駁回。
四、被告甲○○部分：
    被告未於言詞辯論期日到場，亦未提出準備書狀作何聲明或
    陳述。
五、得心證之理由：
(一)原告戊○○○以系爭不動產，委託被告甲○○向板信銀行辦理
  貸款新台幣（下同）359萬元，並設定抵押權於板信銀行，經
  板信銀行准予貸款後，板信銀行於94年9月8日授信存入359 萬
  元原告戊○○○帳戶內，由該帳戶匯出2, 070,153元至華南銀
  行，以清償之系爭不動產第一順位抵押權貸款，並已塗銷華南
  銀行第一順位抵押權，由被告乙○○自原告戊○○○之帳戶領
  取現金899,000 元及匯款503,000 元至陳玟宣之帳戶內，業據
  原告提出綜合同意書、受託代扣繳火災保險費辦法、承諾書、
  同意書、文件領回收據、板信銀行個人不動產擔保借款契約書
  、存摺影本、板信銀行存摺類取款憑證二紙、板信銀行匯出匯
  款申請書各一紙、被告丙○○提出之撥款申請書、板信銀行借
  款申請書暨客戶基本資料表、個人戶授信批覆書、撥款申請書
  、系爭不動產地籍謄本、台北縣板橋地政事務所網路申領異動
  索引、授權書各一紙為證，且為被告丙○○、乙○○所不爭，
  被告甲○○已於相當時期受合法通知並未到庭爭執，自堪信為
  真實。
(二)原告主張於94年9月4日由被告甲○○、乙○○、丙○○至原告
  家中，由於原告丁○○配合於不知情與不能自主下以原告戊○○○為借款人、原告丁○○為連帶保證人簽立相關文件，被告
  丙○○交付之不動產擔保借款契約書均為空白，且於契約書末
  行偽填不實之審閱期，被告甲○○、丙○○稱毋須用印，並稱
  3 星期後即會撥款，板信銀行卻於契約後4日後即撥款，被告
  丙○○亦未通知原告已撥款，卻將原告之開戶存摺交付被告乙○○，原告並未委任被告乙○○領款，被告盜刻原告印章後，
  由被告乙○○領取1,402, 000元後，未將款項交付原告而交付
  被告甲○○，遭被告甲○○侵占入己等情，而依據侵權行為之
  法律關係請求如訴之聲明，被告丙○○、乙○○則以前詞置辯
  。因此，本件應審究者為(一)被告丙○○、乙○○、甲○○是否
  涉嫌詐欺、侵占、偽造文書等侵權行為？(二)被告應連帶賠償之
  金額為何？(三)原告丁○○是否受有損害？茲分述如下：
(一)被告丙○○部分：
1.被告丙○○係擔任板信銀行行員，依據板信銀行之存款開戶之
  開戶申請規定，為便民之故，得不要求存戶親自至銀行辦理開
  戶之程序，有原告提出之板信銀行存款開戶作業程序一紙可按
  ，因此，被告丙○○親自前往原告家中辦理開戶及對保程序，
  並未違反板信銀行之規定，合先敘明。
2.原告主張被告丙○○均未告知契約內容，且於契約內偽填契約
  審閱期，原告丁○○於不自主及不知情之情形為連帶保證人等
  情，為被告丙○○所否認，經查，原告二人均為50餘歲，二人
  共同經營卡拉OK已有六年（見板信銀行借款申請書暨客戶基本
  資料表，本院卷1 頁57），原告前曾於91年、93年間向華南銀
  行、國泰銀行辦理第一順位、第二順位之貸款，本件向板信銀
  行貸款清償華南銀行第一順位之貸款，對於辦理貸款之過程，
  自非陌生，焉有可能不熟悉辦理貸款及對保之程序，原告自認
  係之前委託被告甲○○向板信銀行辦理貸款，應知悉板信銀行
  之貸款利率或貸款條件優於華南銀行，始向板信銀行貸款清償
  華南銀行之第一順位抵押貸款，自應已於94年9 月4 日簽約前
  ，已由被告甲○○告知相關貸款契約之內容、貸款之利率、貸
  款之條件，始由板信承辦員即被告丙○○前往原告家中開戶及
  對保，準此，原告主張被告丙○○未告知契約內容，交付空白
  契約書而於其上簽名、偽填審閱日期等情，顯與常情不符。況
  原告係在自己所經營之卡拉OK店簽署契約書，且有證人即店員
  鍾明月同時在場，被告三人如何可能對原告二人實施強暴脅迫
  之行為？且原告未舉證簽約當時有何遭受強暴脅迫之情形，參
  以原告丁○○有初中學歷、原告戊○○○有小學學歷，並非目
  不識丁，對於擔任保證人焉有不知情或不自主之情形？因此，
  原告此部份主張，顯與事實不符。
3.原告主張被告甲○○、丙○○向其詐稱無須用印，卻盜刻原告
  之印章云云，然查，證人鍾明月即原告之前員工到庭證述「（
  法官問：當天原告兩人有同意甲○○自己去蓋章嗎？）甲○○
  當說印章重刻就可以了，原告二人並沒有反對之意思表示」等
  語（見本院卷1 頁136 ，97年5 月13日筆錄），足見，原告已
  同意被告甲○○就本件申請貸款之程序委託被告甲○○重新刻
  章等情，足以認定。
4.原告主張被告丙○○向其詐稱撥款需三星期，卻於4日內撥款
 ，且撥款後，亦未告知原告撥款日期，原告未委任被告乙○○
  ，被告丙○○卻將存摺、印章交付被告乙○○，致被告乙○○
  領取原告帳戶內之存款遭被告甲○○侵占等情，為被告丙○○
  所否認。經查，原告丁○○陳述：「法官問：被告甲○○有何
  不法行為？他騙我要辦手續三個禮拜才能完成，結果竟然四天
  又撥款了，當天被告丙○○在場也沒有提醒我四天就可以撥款
  了」等語（見本院卷1 頁112） ，足見，被告丙○○並未向原
  告丁○○稱三星期始能撥款等語，況被告丙○○並未實際核駁
  本件貸款之承辦人員，自難以確定本件貸款得否准駁及核准日
  期，且本件貸款經主管人員核准日期為94年9 月7 日下午1 時
  40分，有被告丙○○提出之個人戶授信批覆書可按（見本院卷
  1 頁58），況依據板信銀行作業程序一般均需一星期始能完成
  核撥程序，有板信銀行96年6 月15日板信管稽核字第09697002
  32號函可按（見本院卷1 頁72被面），被告丙○○於簽約當時
  即94年9 月4 日自無從提前知悉是否為4 天即可撥款，因此，
  原告倒果為因指訴被告丙○○並未提醒原告四天即可准予撥款
  云云，難謂可取。再徵之原告於94年9 月4 日簽署契約書及承
  諾書時，就華南銀行之債務餘額記載為2,070,093 元，有被告
  丙○○提出之承諾書一紙在可按（見本院卷1 頁63背面），而
  板信銀行貸款359 萬元後，於94年9 月8 日匯款2,070,153 元
  至華南銀行以清償第一順位之抵押貸款，自同年月4 日至同年
  月8 日已相隔4 日華南銀行債務增加60元，若非原告戊○○○
  親自向華南銀行詢問債務餘額，焉有可能正確清償債務餘額？
  準此，原告主張被告丙○○未告知貸款核撥日期，顯與常情不
  符。且原告已出具委託被告乙○○取款之授權書及附原告戊○○○之印鑑證明一紙可按（見本院卷1 頁69），被告丙○○據
  此授權書將印章、存摺交付被告乙○○，合無常情，自無不法
  。且原告自認前揭被告甲○○所領款項，係由被告甲○○取得
  ，原告並未舉證被告丙○○與被告甲○○有何共同侵占之犯意
  聯絡，或行為分擔，自難科以侵占之罪責。
5.綜上所述，被告丙○○並無原告指訴之偽造文書、詐欺、侵占
  等侵權行為，而原告並未舉證被告丙○○有前開侵權行為，此
  部份主張委無可採。
(二)被告乙○○部分：
1.原告主張並未委託被告乙○○領取帳戶內存款云云，為被告乙○○否認。經查，原告戊○○○所出具之委託被告領款之授權
  書尚附有印鑑證明一紙，足見，原告戊○○○確實已委任被告
  乙○○領取本件帳戶內存款等情，應為真實。
2.經查，被告乙○○早於92年間即受僱於被告甲○○從事代書業
  務，曾與被告甲○○共同辦理多項代書業務而被訴偽造文書，
  有板橋地方法院檢察署95年度偵字第22795號不起訴處分書一
  可按，自應熟稔代書相關業務，其於94年9月4日當天與被告甲○○、丙○○同往原告二人家中辦理貸款業務，且出具前揭委
  任被告乙○○取款之授權書予被告丙○○，自應知悉受原告委
  任辦理貸款，係為取得貸款，卻於領取本件款項後將匯款503,
  000 元至其他金主陳玟宣，及將現金899,000 元交付被告甲○○，足見，被告乙○○已違背原告戊○○○之委任關係，而與
  被告甲○○就本件領取原告帳戶內存款有共同侵占之侵權行為
  。被告乙○○抗辯原告戊○○○與被告甲○○間另成立借貸關
  係云云，並未舉證以實其說，自難謂可信。因此，原告主張被
  告乙○○有共同侵占之侵權行為，應為真實。
(三)被告甲○○部分：
  原告主張被告甲○○向其詐稱代辦貸款，並領取原告帳戶內存
  款後侵占入己之事實，業據其提出板信銀行個人不動產擔保借
  款契約書、存摺影本、板信銀行存摺類取款憑證二紙、板信銀
  行匯出匯款申請書各一紙，且據被告乙○○自認依據被告甲○○之指示將899,000元交付被告甲○○，503,000元匯款予金主
  等情，被告甲○○已於相當時期受合法通知並未到庭爭執，自
  堪信為真實。
(四)原告自認被告甲○○於94年11月1日間已清償40萬元，之後於
  刑事偵查庭後，被告甲○○匯款35萬元清償部分款項，準此，
  被告甲○○已清償750,000 元，尚餘652,000 元（1,402,
  000-750,000=652,000） 。又被告係侵占原告戊○○○帳戶內
  之存款，而原告丁○○係本件貸款之連帶保證人，並非被害人
  ，因此，原告戊○○○請求被告乙○○、甲○○連帶賠償652,
  000 元之範圍內為有理由，逾此部分，內應予駁回。
(五)綜上所述，原告戊○○○依據侵權行為請求被告乙○○、甲○○連帶賠償65,200元之範圍內為有理由，逾此部分，應予駁回
  。
六、本件事證已明，兩造其餘攻擊防禦方法及爭點，核與本件判
    決結果無涉，爰不一一論述。
七、結論：原告之訴為一部有理由、一部無理由，依民事訴訟法
    第385條第1項前段、第79條但書，判決如主文。
中    華    民    國    98    年    3    月    24    日
                  民事第三庭    法  官  徐玉玲
以上正本係照原本作成
如對本判決上訴，須於判決送達後20日內向本院提出上訴狀
中    華    民    國    98    年    3    月    24    日
                                書記官  陳靜怡


司法院資訊處製作；財團法人民間司法改革基金會備份。
